【裁判字號】    98,上,159
【裁判日期】    980722
【裁判案由】    返還消費借貸款等
【裁判全文】
臺灣高等法院民事判決                   98年度上字第159號
    上  訴  人  第一商業銀行股份有限公司
    法定代理人  丙○○
    訴訟代理人  甲○○
    被上訴  人  乙○○
上列當事人間請求返還消費借貸款等事件，上訴人對於中華民國
97年12月26日臺灣板橋地方法院97年度訴字第1369號第一審判決
提起上訴，本院於98年7月1日言詞辯論終結，判決如下：
    主  文
原判決關於駁回上訴人下列第二、三項之訴，及其訴訟費用部分
均廢棄。
被上訴人應於上訴人對原審被告劉秀君之財產執行無效果時，給
付上訴人新臺幣貳佰伍拾伍萬元及如附表第1、2項所示之利息。
被上訴人應給付上訴人新臺幣貳拾貳萬壹仟零參拾元及如附表第
3項所示之利息。
廢棄改判部分之第一、二審訴訟費用，由被上訴人負擔。
    事實及理由
一、上訴人主張：原審被告劉秀君邀同被上訴人為保證人，於94
    年12月1 日向上訴人借款3 筆，金額分別為新臺幣（下同）
    200萬元、55 萬元、30萬元，借款期間如附表所示，被上訴
    人就附表第1、2 項所示之借款係擔任保證人，就附表第3項
    所示之借款係擔任連帶保證人，並約定：就附表第1、2項之
    借款，前36個月於每月1日按月計付利息，自第37 個月起依
    年金法按月平均攤付本息，就附表第3 項之借款則約定依年
    金法，於每月1 日按月平均攤付本息；另借款利息部分，依
    增補條款約定書第2條第2款約定，就附表第1 項之借款依照
    中華郵政股份有限公司（下稱郵局）2 年期定期儲金機動利
    率加年利率0.875%計算，於郵局2 年期定期儲金機動利率調
    整時，自調整日起改按調整後之2 年期定期儲金機動利率加
    計原約定加碼年率調整計算之（逾期時為3.16% ）；就附表
    第2項之借款，則自95年6月1日起至96年12月1日止，按上訴
    人之公告放款指數利率加年利率0.54%（逾期時為2.83%）機
    動計息按月計付；就附表第3項之借款依借據第4條約定，按
    上訴人之公告放款指數利率加年利率1.88%（逾期時為4.17%
    ）機動計息。另依借據第7 條約定，未按期攤還本金或繳納
    利息時，除按約定利率計付遲延利息外，逾期在6 個月以內
    者，另按約定利率之 10%，逾期超過6 個月部分，另按約定
    利率20% 加付違約金。詎原審被告劉秀君就上開借款分別繳
    納本息至96年5月1 日止，依約定書第10條第1款約定喪失期
    限利益，所借款項視為全部到期，尚欠本金共計 2,771,030
    元，各項借款本金、利息及違約金詳如附表所示，依消費借
    貸及保證之法律關係請求：(一)原審被告劉秀君應給付上訴人
    255萬元及如附表第1、2 項所示之利息及違約金，如上訴人
    對被上訴人劉秀君之財產執行無效果時，被上訴人應負清償
    責任。(二)被上訴人應與原審被告劉秀君連帶給付上訴人221,
    030元，及如附表第3項所示之利息及違約金。
    原審判決：原審被告劉秀君應給付上訴人277萬1,020元及附
    表第1、2、3 項所示之利息、違約金；上訴人其餘之訴駁回
    。
    原審被告劉秀君就原審判命給付部分並未聲明不服。
    上訴人就原審駁回部分提起一部上訴，於本審聲明：(一)原判
    決關於駁回上訴人下列第二、三項部分廢棄。(二)被上訴人應
    於上訴人對劉秀君之財產執行無效果時，給付上訴人255 萬
    元及如附表第1、2項所示之利息。(三)被上訴人應給付上訴人
    221,030元及如附表第3項所示之利息。
二、被上訴人乙○○則以：(一)伊並未擔任原審被告劉秀君系爭 3
    筆借款之保證人，上訴人提出之借據上伊之印文乃劉秀君之
    父劉文彬偽造印章後蓋用，此由借據上之印文均不相同可明
    。(二)又借據上有關伊之簽名均非真正，雖劉秀君之父親劉文
    彬前曾找伊擔任保證人，伊同意提供某路58號房屋為擔保物
    ，因而簽過一張200萬元借據， 惟借據之借款人是劉文彬，
    貸款人是土地銀行，並非上訴人；伊當時與劉文彬一同至上
    訴人苗栗分行，銀行承辦人員係男性，並非證人丁○○，後
    來貸款未成。(三)借據上伊之擔保日期為94年11月17日，然上
    訴人在94年11月10日即行放款，顯有疑問。(四)原判決已將借
    據上之簽名送鑑定不符合，內政部警政署刑事警察局之鑑定
    不實，請求再鑑定等語抗辯。聲明：上訴駁回。
三、本件重要爭點在於：被上訴人是否為原審被告劉秀君向上訴
    人借貸如附表第1、2 項借款之保證人、附表第3項借款之連
    帶保證人？
  (一)上訴人主張：被上訴人乃附表第1、2項借款之保證人，附表
    第3項借款之連帶保證人一節，業據提出借據3紙、優惠購屋
    專案貸款借款增補條款約定書及增補條款約定書等件為證（
    原審卷第6-19頁，即本院卷第76-93 頁）。被上訴人否認其
    上印文及簽名為真正，辯稱：伊僅同意擔任原審被告劉秀君
    之父劉文彬1筆借款200萬元之保證人，並未同意擔任劉秀君
    借款之保證人或連帶保證人；且借據上伊擔保日期為94年11
    月17日，上訴人竟在之前94年11月10日即放款，顯有疑問云
    云。
  (二)惟按私文書經本人或其代理人簽名、蓋章或按指印者，推定
    為真正之規定，民事訴訟法第358條規定甚明。經查：
    1.被上訴人否認系爭借據3 紙及條款約定書上之「乙○○」
      簽名為真正，原審將系爭借據3 紙、被上訴人在上訴人處
      開戶之印鑑卡及當庭書寫筆跡等文件，先後送請法務部調
      查局及內政部警政署刑事警察局鑑定是否相符，均以送鑑
      資料不足，歉難鑑定而遭退回，固有法務部調查局97 年9
      月22日調科貳字第09700389220 號、內政部警政署刑事警
      察局97年11月3日刑鑑字第0970148009 號函可按（原審卷
      第56、61頁）。然經本院再調取被上訴人向苗栗縣苗栗市
      戶政事務所申請印鑑證明書時親自填寫之申請書（本院卷
      第46 -50頁）、其於本審98年4月3日當庭書寫之筆跡、簽
      收訴狀之簽名（影本見本院卷第59-1至60頁，原本附證物
      袋外放）及被上訴人在上訴人處開戶之印鑑卡（本院卷第
      76 頁）作為供比對文件（乙類字跡），與系爭3紙借據、
      條款約定書上之「乙○○」簽名作為待鑑定文件（甲類字
      跡，本院卷第77-93 頁），以肉眼觀察比對，二者在筆順
      及特徵均一致；且經送內政部警政署刑事警察局鑑定二者
      筆跡據覆：甲類與乙類字跡之佈局、字體結構、筆劃相關
      位置、連筆方式及運筆方式相符，亦有內政部警政署刑事
      警察局98年6月2日刑鑑字第0980065020號鑑定書附筆跡鑑
      定說明足憑（本院卷第99-100頁），應堪認定：系爭借據
      及條款約定書上有關「乙○○」之簽名為真正。被上訴人
      雖質疑鑑定意見，聲請再鑑定，惟上開甲類與乙類字跡已
      經本院勘驗比對，詳如前陳，被上訴人空口否認，自無可
      採，亦無另送鑑定之必要。
    2.就被上訴人曾前往上訴人苗栗分行辦理對保一節，亦經證
      人即負責承辦對保事務之職員丁○○於原審證述：「系爭
      借款是我承辦，一開始是否為借款人自行前來還是透過其
      他仲介，因為時間已經久了我不記得。一開始是向劉秀君
      拿身分證明文件以及辦理房貸所需的不動產資料例如不動
      產謄本、地籍圖、建物平面圖等，後來就針對劉秀君作徵
      信報告，如果沒有瑕疵就會作不動產的鑑價，後來銀行評
      估劉秀君的年收入及在各行庫的借款情形後，認為劉秀君
      的償債能力會有問題，所以要求劉秀君要找一個保證人，
      後來劉秀君就提供被上訴人資料供作保證人，然後我們再
      對保證人作徵信。當時對保時，是乙○○到我們行庫來對
      保，並提供身分證，本件對保是我承辦的，就是庭上的乙
      ○○到苗栗分行來對保簽名，本件是劉秀君在94年11月10
      日到銀行簽借據及對保，乙○○則是在94年11月17日到銀
      行對保，當時劉秀君沒有在場」等情綦詳（原審卷第50頁
      ），並當庭指認被上訴人明確。輔參以被上訴人亦自承曾
      至上訴人苗栗分行辦理對保（原審卷第51頁），被上訴人
      雖辯稱：其係擔任友人劉文彬保證人，且所簽文件係空白
      等節，惟並未舉出任何證據以明，自難採信。
    3.被上訴人雖另以：借據上伊擔保日期為94年11月17日，上
      訴人竟在之前94年11月10日即放款，顯有疑問云云置辯。
      惟查系爭借據3紙乃原審被告與上訴人於94年11月10 日所
      簽訂，被上訴人嗣於同年月17日辦理對保，上訴人係於其
      後之94年12月1日始計付利息，有系爭3筆借款之放款攤還
      及收息記錄查詢單可按（原審卷第20-22 頁），堪認上訴
      人係於94年12月1 日始撥放款項予原審被告劉秀君，非如
      被上訴人所述之94年11月10日在其對保前即放款，被上訴
      人容有誤解。
    4.依上所陳，被上訴人確於94年11月17日至上訴人苗栗分行
      處辦理對保，由承辦人員丁○○負責辦理對保事項，系爭
      借據及條款約定書上有關「乙○○」之簽名均為被上訴人
      親自所為，是上開文件依民事訴訟法第358 條規定均推定
      為真正，故上訴人主張：被上訴人係附表第1、2項所示借
      款之保證人，附表第3 項借款之連帶保證人，洵屬有據。
      而原審被告劉秀君就系爭3 筆借款，均僅依約繳納利息或
      本息至96年5月1日止，則依約定借款視為全部到期，是上
      訴人基於消費借貸及保證之法律關係，請求被上訴人於上
      訴人對原審被告劉秀君之財產執行無效果時，就附表第 1
      、2 項所示借款履行保證人之責任，即於上訴人對借款人
      劉秀君之財產執行無效果時，被上訴人應給付上訴人附表
      第1、2 項所示之借款本金共計255萬元及利息；另被上訴
      人就附表第3 項所示借款應負連帶保證人責任，即與借款
      人劉秀君負連帶給付附表第3項所示之借款本息221,030元
      及利息（被上訴人個人亦負全部給付之責任），均屬正當
      。
四、綜上所述，上訴人依消費借貸及保證之法律關係，即請求被
    上訴人於上訴人對原審被告劉秀君之財產執行無效果時，應
    給付上訴人附表第1、2項所示借款共計255萬元及如附表第1
    、2項所示之利息；另請求被上訴人給付上訴人221,030元及
    如附表第3 項所示之利息等節，均為有理由，應予准許。原
    審就上開應准許部分，為上訴人敗訴之判決，尚有未洽，上
    訴意旨求予廢棄改判，為有理由，爰由本院廢棄改判如主文
    第二、三項所示。
五、據上論結：本件上訴為有理由，依民事訴訟法第450 條、第
    78條，判決如主文。
中    華    民    國    98    年    7    月     22    日
                    民事第一庭
                        審判長法  官  張耀彩
                              法  官  盧彥如
                              法  官  林金吾
正本係照原本作成。
如不服本判決，應於收受送達後20日內向本院提出上訴書狀，其
未表明上訴理由者，應於提出上訴後20日內向本院補提理由書狀
（均須按他造當事人之人數附繕本）上訴時應提出委任律師或具
有律師資格之人之委任狀；委任有律師資格者，另應附具律師資
格證書及釋明委任人與受任人有民事訴訟法第466條之1第1 項但
書或第2項（詳附註）所定關係之釋明文書影本。
中    華    民    國    98    年    7     月    22    日
                              書記官  張淑芳
附註：
民事訴訟法第466條之1（第1項、第2項）：
對於第二審判決上訴，上訴人應委任律師為訴訟代理人。但上訴
人或其他法定代理人具有律師資格者，不在此限。
上訴人之配偶、三親等內之血親、二親等內之姻親，或上訴人為
法人、中央或地方機關時，其所屬專任人員具有律師資格並經法
院認為適當者，亦得為第三審訴訟代理人。


司法院資訊處製作；財團法人民間司法改革基金會備份。
